臺灣彰化地方法院刑事判決　　　　　　　　　　　　九十三年度訴字第一二一八號
　　公　訴　人　臺灣彰化地方法院檢察署檢察官　文股
　　被　　　告　甲○○
　　選任辯護人　朱浩萍律師
　　被　　　告　乙○○
　　選任辯護人　張智翔律師
　　　　　　　　鄭秀珠律師
右列被告因違反銀行法案件，經檢察官提起公訴 (九十三年度偵字第四一九五號、第
五六０四號)，本院判決如左：
    主  文
甲○○、乙○○共同違反除法律另有規定者外，非銀行不得辦理國內外匯兌業務之規
定，各處有期徒刑貳年。均緩刑伍年。
扣案之甲○○台中商業銀行秀水分行帳戶存摺壹本及印章壹枚均沒收。
    事  實
一、甲○○、乙○○係夫妻關係，而乙○○乃係大陸地區福建省之人民，其二人並非
    以經營銀行業為職業，渠等明知非銀行不得辦理國內、外貨幣之匯兌業務，竟先
    後與大陸人士即乙○○之姊夫「廖建良」（據甲○○二人所述，廖建良係民國六
    十一年次，住福建省泉州市安溪縣官橋鎮）共同基於非法辦理國內、外匯兌之犯
    意聯絡，「廖建良」先以電話要求甲○○前去開設金融帳戶以便共同從事新台幣
    與人民幣之匯兌業務，甲○○在告知其妻乙○○後，即於九十一年十一月十五日
    ，前往彰化縣秀水鄉○○路○段四一五號，向臺中商業銀行秀水分行（下稱臺中
    銀行秀水分行）申請帳號：000000000000號、戶名：甲○○之帳戶
    ，以供其等從事經營新台幣與人民幣匯兌業務使用，林慶良並自九十一年十一月
    底起至九十三年五月二十七日被查獲日止，乙○○亦自九十三年三月十七日起至
    同年五月二十七日止加入，由「廖建良」在中國大陸地區招攬不特定之客戶，受
    該不特定之客戶委託，居間從事兌換新臺幣與人民幣之匯兌業務，其兌換方式是
    約以每四元新臺幣兌換一元之人民幣之匯率來計算（詳細之匯率計算方式，隨公
    告之匯率而調整），先由臺灣地區有意匯款到大陸地區之客戶，將新臺幣匯入甲
    ○○提供之上開帳戶內，待確認無誤後，即可在大陸地區找「廖建良」領取換算
    後之人民幣，或由大陸地區有意匯款回台灣之客戶將人民幣交與「廖建良」，經
    「廖建良」換算後再通知甲○○、乙○○（乙○○係自九十三年三月十七日起接
    替甲○○），請甲○○、乙○○於指定之時間、將指定之款項匯至「廖建良」指
    定之不特定帳戶內，渠等即以此方式賺取匯兌差額以牟利，甲○○、乙○○二人
    前後抽取傭金共一萬多元，以作為辦理國內、外匯兌業務之報酬。嗣乙○○於九
    十三年五月二十七日十三時十五分許，再度依「廖建良」之指示前往臺中銀行秀
    水分行，將前揭帳戶內七十九萬一百四十元款項匯往彰化商業銀行大甲分行戶名
    紀麗琴之帳戶時，經銀行員工報警前往處理，始知上情。
二、案經彰化縣警察局鹿港分局移送臺灣彰化地方法院檢察署檢察官偵查起訴。
    理  由
一、右揭事實，業據被告甲○○自始坦白承認，核與證人蕭瑞玉、陳宏吉、羅家驥、
    劉錡政、莊曉婷等人證述匯款到甲○○上開帳戶之過程、共犯乙○○供述其與被
    告甲○○三人從事新台幣與人民幣匯兌之情節大致相符，並有甲○○上開帳戶存
    摺一本、印鑑章一個扣案、甲○○上開帳戶之開戶資料影本一份、電匯通知單共
    三十九紙、無摺存款存入通知聯三紙、存摺取款憑條二紙附卷可參。被告甲○○
    上揭犯行已堪認定。
二、又訊之被告乙○○亦不否認其確有自九十三年三月十七日起至同年五月二十七日
    被查獲日止，與其夫甲○○及其姊夫「廖建良」共同以前述方式，從事新台幣與
    人民幣之兌換業務，且其確係負責依「廖建良」之指示，將甲○○上開帳戶之款
    項匯入「廖建良」所指定之帳戶中等事實，惟其否認有共同從事國、內外匯兌之
    行為，辯稱：伊不知這種行為即是匯兌行為，也不知此已違反銀行法之規定，且
    伊僅係幫「廖建良」匯款，並非與其一同從事匯兌業務云云。惟查：被告上開違
    法從事新台幣與人民幣之匯兌業務犯行，業據共犯甲○○供述明確，核與證人蕭
    瑞玉、陳宏吉、羅家驥、劉錡政、莊曉婷等人證述匯款到甲○○上開帳戶是為以
    前述方式兌換人民幣之事實大致相符，並有上開證物扣案及附卷可相佐證，而被
    告前於警訊、偵查及本院受理檢察官聲請羈押被告乙○○二人而訊問乙○○時，
    被告乙○○均一致供承其與「廖建良」等人係利用甲○○上開帳戶在從事新台幣
    與人民幣匯兌業務，且甲○○在與「廖建良」共同從事匯兌業務前，已事先徵得
    其同意之事實明確，則其後改口辯稱不知其依「廖建良」指示而匯款之行為是在
    從事新台幣與人民幣之匯兌行為之說詞，顯係事後為己卸責之意，無可採信，又
    其在事先業已知曉「廖建良」係在從事新台幣與人民幣之兌換而牟利之情形下，
    負責為「廖建良」進行匯款給客戶之行為，業屬上開匯兌犯行之一部，則其辯說
    僅係幫助「廖建良」進行匯款之辯解，亦不可採；再買賣國、內外貨幣，依法係
    屬金融機構所特許得經營之業務，一般人民，並不得從事本國貨幣與外國貨幣之
    匯兌業務，此乃一般人民應有之法律常識，縱使在大陸地區，亦屬相同，況依現
    行法令，即便是金融機構，在國內仍不得從事人民幣買賣之匯兌業務，更遑論一
    般人民，被告乙○○原本雖係大陸地區人民，然其已嫁入台灣而在台灣生活，自
    不得以其係大陸地區人民為由而推諉其不知本國之法律規定，況其於偵查中業已
    坦承，即使係其自己要把錢帶回大陸地區，仍須利用上述之地下非法管道，先將
    新台幣匯入甲○○之帳戶後，於返回大陸地區時，再前去向「廖建良」領取人民
    幣，則若新台幣與人民幣得自由匯兌，為何其甘冒地下非法匯款之風險及匯兌之
    損失，而捨正常合法之匯款管道而不為，難認其未有違法之認識，是其此之所辯
    ，亦屬推卸責任之詞，也無可信。是被告乙○○之犯行亦堪認定，應與甲○○併
    依法予以論科。
三、核被告甲○○、乙○○所為，係涉犯違反銀行法第二十九條第一項之非銀行不得
    辦理國內外匯兌業務罪，應依同法第一百二十五條第一項之規定處罰。被告甲○
    ○、乙○○與「廖建良」就上開犯行間，有犯意之聯絡及行為之分擔，均為共同
    正犯。又被告等人以反覆同種類之匯兌為目的之社會活動，從事前開所述匯兌業
    務之行為，屬於包括的一罪，無連續犯之可言。另按銀行法第二十九條規定：除
    法律另有規定者外，非銀行不得經營收受存款、受託經理信託資金、公眾財產或
    辦理國內外匯兌業務，違反銀行法第二十九條之規定應依銀行法第一百二十五條
    第一項論處，亦即銀行法第一百二十五條第一項所規範之犯罪行為有三：一為非
    銀行經營收受存款業務，二為非銀行受託經理信託資金、公眾財產，三為非銀行
    辦理國內外匯兌。考其立法緣由，無非係為扼止地下金融管道利用社會游資氾濫
    之機會，以顯逾常理之高利，大舉向無知之投資大眾吸金後而週轉不靈或惡性例
    閉，終而釀成金融風暴或社會問題之可能，故該條重罰之目的，主要係在於藉由
    嚴懲地下投資公司以杜絕銀行法第二十九條所稱之非銀行不得經營「收受存款」
    或「受託經理信託資金」，至於辦理「國內外匯兌業務」，雖亦同為該條所規範
    ，然非銀行辦理國內外匯兌，僅係違反政府匯兌管制之禁令，其影響正常之金融
    秩序及政府對於資金之管制有限，且對於一般社會大眾之財產並未造成任何影響
    ，因之「國內外匯兌業務」與「收受存款」、「受託經理信託資金」雖同列為銀
    行法第一百二十五條所應處罰之行為，然其不法內涵、侵害法益之範圍及大小尚
    非可等同視之，況目前海峽兩岸礙於政治局勢之對立而欠缺經濟往來應有之互信
    基礎，遲遲未開放兩岸貨幣之買賣匯兌，是兩岸間至目前為止，仍未建立合法之
    貨幣匯兌管道，此對人民間經濟活動之交流造成嚴重之阻礙，則地下匯兌管道因
    此橫生，其由來實屬有自，本件被告二人因未深諳法律，致受共犯「廖建良」指
    示而共同從事辦理新台幣與人民幣之匯兌業務，因而觸犯有期徒刑三年以上十年
    以下之重典，顯屬法重情輕，衡情尚有可憫恕之處，均應依刑法第五十九條之規
    定，減輕其刑。爰審酌被告二人犯罪之動機、目的、方法、手段、所得利益、所
    生危害暨犯後態度等一切情狀，分別量處如主文所示之刑，以示懲儆。末查被告
    二人前均未曾受有期徒刑以上刑之宣告，有台灣彰化地方法院檢察署刑案資料查
    註紀錄表在卷可稽，其等因一時失慮，致罹刑章，惡性尚非深重，其等經本次罪
    刑之宣告，當知所警惕而信無再犯之虞，本院認所宣告之刑，以暫不執行為宜，
    爰分別諭知被告緩刑五年，以啟自新。又扣案甲○○之上開存摺一本及帳戶所使
    用之印章一枚，均係被告甲○○所有、供其與共犯犯本罪所用之物，業據被告二
    人自承於卷，爰依刑法第三十八條第一項第二款規定，併予宣告沒收。
據上論斷，應依刑事訴訟法第二百九十九條第一項前段，銀行法第一百二十五條第一
項、第二十九條第一項，刑法第十一條前段、第二十八條、第三十八條第一項第二款
、第七十四條第一款、第五十九條，判決如主文。
本案經檢察官林裕斌到庭執行職務。
中      華      民      國      九十三      年    十一    月  二十六    日
                                臺灣彰化地方法院刑事第一庭
                                    審判長法官  葉  榮  郎
                                    法      官  陳  秋  錦
                                    法      官  葛  永  輝
右正本證明與原本無異。
如不服本判決，應於判決送達後十日內向本院提出上訴狀( 須附繕本 )。
告訴人或被害人對於判決如有不服具備理由請求檢察官上訴者，其上訴期間之計算係
以檢察官收受判決正本之日期為準。
                                    法院書記官  施  惠  卿
中      華      民      國      九十三      年    十一    月  二十九    日
銀行法第一百二十五條
違反第二十九條第一項之規定者，處五年以下有期徒刑、拘役或科或併科二十五萬元
以下罰金。
法人犯前項之罪者，處罰其行為負責人。
